【裁判字號】    98,台上,2204
【裁判日期】    980423
【裁判案由】    傷害
【裁判全文】
最高法院刑事判決            九十八年度台上字第二二０四號
上  訴  人  台灣高等法院台南分院檢察署檢察官
被      告  甲○○
上列上訴人因被告傷害案件，不服台灣高等法院台南分院中華民
國九十八年二月二十七日第二審判決（九十八年度上訴字第一一
二號，起訴案號：台灣台南地方法院檢察署九十七年度偵字第七
六八六號），提起上訴，本院判決如下：
    主  文
上訴駁回。
    理  由
按刑事訴訟法第三百七十七條規定，上訴於第三審法院，非以判
決違背法令為理由，不得為之。是提起第三審上訴，應以原判決
違背法令為理由，係屬法定要件。如果上訴理由書狀並未依據卷
內訴訟資料，具體指摘原判決不適用何種法則或如何適用不當，
或所指摘原判決違法情事，顯與法律規定得為第三審上訴理由之
違法情形，不相適合時，均應認其上訴為違背法律上之程式，予
以駁回。本件原判決以檢察官不服第一審諭知被告甲○○無罪之
判決，提起第二審上訴，其上訴書未敘述具體理由，認其上訴違
背法定要件，爰不經言詞辯論，逕行判決駁回之，已詳敘其論斷
之理由。從形式上觀察，原判決尚無足以影響判決結果之違法情
形存在。檢察官上訴意旨略稱：（一）刑事訴訟法第三百六十一
條第二項規定：「上訴書狀應敘述具體理由」，雖未明定「具體
理由」究何所指，但就立法過程而言，該條文之原草案第二項為
：「依前項規定提起上訴者，其上訴書狀應敘述理由，並引用卷
內訴訟資料，具體指摘原審判決不當或違法之事實。其以新事實
或新證據為上訴理由者，應具體記載足以影響判決結果之理由。
」嗣經提出於立法院司法委員會全體委員會議討論時，與會委員
咸認目前第二審並非如第三審係法律審，為兼顧上訴人權益，經
深入研商，乃由委員提修正動議，修正草案第三百六十一條第二
項為：「上訴書狀應敘述具體理由」即現行公布之內容，刪除原
草案之其他文字；其立法理由（二）亦本此意旨，修正為：「提
起第二審上訴之目的，在於請求第二審法院撤銷、變更原判決，
自須提出具體理由。爰增訂第二項，明定上訴書狀應敘述具體理
由。又因目前第二審並非如第三審係法律審，故上訴理由無須如
第三百六十七條規定以原判決違背法令為限，乃屬當然。」綜上
觀之，足認所謂上訴書狀應敘述具體理由者，並不以其書狀應引
用卷內訴訟資料，具體指摘原審判決不當或違法之事實，亦不以
於以新事實或新證據為上訴理由時，應具體記載足以影響判決結
果之情形為必要。又第二審上訴書狀所敘述之理由是否具體，係
相對於第一審判決而言，不能僅單就其上訴書狀所敘述之理由形
式審查其是否具體，亦即形式上仍應審查第一審判決是否有該上
訴書狀所敘述理由所指之情形，此部分形式上之審查，自應於判
決書內加以記載，否則即屬判決理由不備。又所謂「應敘述具體
理由」，指就不服判決之理由為具體之敘述而非空泛之指摘而言
。上訴理由就其所主張第一審判決有違法或不當之情形，如已舉
出該案相關之具體事由，足為其理由之所憑，即不能認係徒托空
言或漫事指摘，縱其所舉理由經調查結果並無可採，要屬上訴有
無理由之範疇，尚難遽謂未敘述具體理由（最高法院九十八年度
台上字第四號、同年度台上字第八四六號判決參照）。（二）本
件第一審檢察官上訴書之上訴理由係謂：「原審（指第一審）認
本件並無充分、積極證據足資證明被告甲○○確有傷害直系血親
尊親屬之構成要件行為，自應為無罪判決之諭知，雖非無見。然
查，被害人楊永發已於(1)警詢中指稱：『（你於何時何地遭你大
兒子毆打，請詳述？）於（民國）九十七年四月十九日上午十一
時許，在我住宅空地前因我大兒子（即被告甲○○）持鋤頭柄欲
打我，與我相互爭搶，致打傷我』『（為何原因打傷你？）因他
先前已向我拿走（新台幣）五十萬元去還賭債，最近又回家向我
要吵分家產不成，遂與我爭吵，我不給，甲○○遂持鋤頭柄打傷
我』『（你於第一次調查筆錄中稱遭甲○○持鋤頭柄打傷，該鋤
頭柄是由何人拿出來的？）是因為當時甲○○進入廚房欲拿菜刀
殺我，我才隨手在騎樓拿出該鋤頭柄防衛，當我走到門口時，甲
○○就跑來搶我的鋤頭柄並打傷我』等語（見警卷第四至六頁）
；(2)偵查中指稱：『（被告如何傷害你？）被告回家要向我拿錢
，說不到二句話，他進廚房打算拿菜刀，我就到外面拿了鋤頭，
他就到外面搶我的鋤頭，在外面拉扯過程中，我被被告徒手打傷
，鋤頭後來沒有被搶走』『（現場有無證人？）沒有』等語（見
偵查卷第三至四頁）；(3)於另案聲請核發通常保護令時指稱：『
……相對人（即被告甲○○）當時躲在裡面，我開門之後，他就
跑出來去拿菜刀要打我，然後我就拿鋤頭要保護自己……』『（
四月十九日相對人的菜刀，有無傷害到你？）沒有，我出來前面
拿鋤頭要自衛』等語（見一審卷第六九頁）。足認被害人於持鋤
頭欲趨趕被告之前，被告確有持菜刀欲傷害被害人之行為。準此
，本件應無從認定被告主觀上係基於防衛意思而為防衛行為，乃
原審（指第一審）判決竟認定『被害人持鋤頭欲趨趕被告，已經
實際上對於被告之行動自由造成強制，被害人持鋤頭驅趕被告之
行為係屬現在不法之侵害，又被告係為防衛現在不法之侵害，而
與被害人發生拉扯，是被告主觀上係基於防衛意思而為防衛行為
，而非基於傷害之故意而與被害人拉扯，進而使被害人受有傷害
』（見判決書第七頁第四至九行），顯與案發當時情狀不符，認
事用法尚有未洽。」顯然已甚為具體，被害人為被告之父親，應
無故意陷害攀誣被告之理，其於警詢及偵訊時指述被告先拿菜刀
欲砍殺被害人一節，應非虛構，第一審卻認定上開指述不可採，
應已違背論理法則及經驗法則，是上訴理由認為原判決所認定之
事實，顯與案發當時情狀不符，已針對第一審判決認事、用法如
何不當或違法，提出指摘，即難謂上訴書未敘述具體理由，原判
決對上開情事，並未加以指駁，即遽認上訴人之上訴未敘述具體
理由而不合法定程式，有判決理由不備之違法等語。惟查：（一
）依刑事訴訟法第三百五十條、第三百六十一條、第三百六十二
條、第三百六十七條規定，不服地方法院之第一審判決，提起第
二審上訴者，須提出上訴書狀，並應敘述「具體理由」，為上訴
必備之程式。所稱具體理由，必係依據卷內既有訴訟資料或提出
新事證，指摘或表明第一審判決有何採證認事、用法或量刑等足
以影響判決本旨之不當或違法，而構成應予撤銷之具體事由，始
克相當（例如：依證據法則，具體指出原判決所採證據何以不具
證據能力，或依卷證資料，明確指出原判決所為證據證明力之判
斷如何違背經驗、論理法則）；倘僅泛言原判決認定事實錯誤、
違背法令、量刑失之過重或輕縱，而未依上揭意旨指出具體事由
，或形式上雖已指出具體事由，然該事由縱使屬實，亦不足以認
為原判決有何不當或違法者（例如：對不具有調查必要性之證據
，法院未依聲請調查亦未說明理由，或援用證據不當，但除去該
證據仍應為同一事實之認定），皆難謂係具體理由，俾與第二審
上訴制度旨在請求第二審法院撤銷、變更第一審不當或違法之判
決，以實現個案救濟之立法目的相契合。又上訴書狀已敘述理由
，而其理由之具體與否，則屬第二審審查之範圍。原判決載述：
(1)第一審判決已就被害人稱其持鋤頭欲趨趕被告之前，被告有持
菜刀欲傷害被害人云云，檢察官就此部分並未提出積極證據證明
之，且亦無其他證據足資證明此部分之事實，因檢察官須負實質
之舉證責任及被告無自證己罪之義務，自難僅以被害人之指述，
即遽為被告不利之認定。(2)檢察官提起第二審上訴，僅再次略引
被害人之警詢、偵訊筆錄及另案聲請核發通常保護令之指述，陳
稱被告於被害人持鋤頭欲趨趕被告之前，確有持菜刀欲傷害被害
人之行為云云，惟上開被害人之陳述，均經第一審審酌，並說明
其得心證之理由，核與經驗法則或論理法則，並無違背，檢察官
就第一審已詳為審認之事證，仍執陳詞再事爭執，難謂已依據卷
內既有訴訟資料或提出新事證，指摘或表明第一審判決採證有何
足以影響判決本旨之不當或違法之具體事由等旨甚詳（見原判決
第五、六頁，理由四之(一)、２、五）。其已就檢察官提起之第二
審上訴，詳敘如何不符合刑事訴訟法第三百六十一條第二項所稱
具體理由之旨。核無上訴意旨所指判決理由不備之違法情形。執
此指摘，自非上訴第三審之合法理由。（二）檢察官提起第三審
上訴，始執被害人為被告之父親，應無故意陷害攀誣被告之理，
其於警詢、偵訊時指述被告先拿菜刀欲砍殺被害人一節，應非虛
構，第一審卻認上開指述不可採，應已違背論理法則及經驗法則
云云。然檢察官提起第二審上訴時，並未就第一審關於此部分之
採證，具體指摘如何違背論理法則及經驗法則，其於提起第三審
上訴始為該項主張，於法已有未合。況本件經被害人提出告訴，
其與被告雖係父子關係，但在刑事訴訟上仍係處於告訴人與被告
對立之地位，二人利害顯相衝突，何能謂被害人片面之指述，第
一審未予採信，即屬違背論理法則及經驗法則？該項主張仍非可
採。上訴意旨就此爭執，亦非第三審上訴之適法理由。揆之首揭
說明，本件上訴違背法律上之程式，應予駁回。
據上論結，應依刑事訴訟法第三百九十五條前段，判決如主文。
中    華    民    國  九十八  年    四    月  二十三  日
                      最高法院刑事第九庭
                          審判長法官  邵  燕  玲
                                法官  李  伯  道
                                法官  孫  增  同
                                法官  李  英  勇
                                法官  蔡  彩  貞
      本件正本證明與原本無異
                                      書  記  官
中    華    民    國  九十八  年    四    月  二十八  日
                                                      Ｅ


司法院資訊處製作；財團法人民間司法改革基金會備份。
